---
title: "Mini Proyecto 2026. Análisis de los logs de la asignatura en Aula Virtual durante el curso 2024-2025"
author: 
  - "Grupo G:"
  - "Narea Galera Navarro,"
  - "Nicolás Hellín Sánchez,"
  - "Joan Navarro Moya,"
  - "Javier Ortolá Medina,"
  - "Yu Jing Zhou"
date: "`r Sys.Date()`"
output:
  bookdown::pdf_document2:
    fig_caption: yes
    df_print: kable
    number_sections: true
  bookdown::html_document2:
    fig_caption: yes
    df_print: kable
    number_sections: true
lang: es
header-includes:
  - \usepackage{graphicx}
  - \usepackage{fancyhdr}
  - \usepackage{caption}
  - \addto\captionsspanish{\renewcommand{\tablename}{Tabla}}
  - \pagestyle{fancy}
  - \fancyhf{}
  - \renewcommand{\headrulewidth}{0.5pt}
  - \renewcommand{\footrulewidth}{0.4pt}
---

```{r setup, include=FALSE}
knitr::opts_chunk$set(echo = FALSE, warning = FALSE)
```

# Introducción

Cada vez que un estudiante abre el Aula Virtual, entrega una práctica o intenta un cuestionario, Moodle lo registra. La plataforma lleva la cuenta de todo: a qué hora te conectas, cuántas veces repites un cuestionario, si entregas con días de antelación o en el último momento. El resultado es un rastro digital del comportamiento de toda la clase a lo largo del curso.

En este proyecto analizamos precisamente ese rastro. El conjunto de datos que tenemos recoge todos los eventos registrados en el Aula Virtual durante el curso 2024-2025 de la asignatura *Tractament de les Dades*, con los datos personales debidamente anonimizados. En total, más de 109.000 eventos generados por 87 usuarios a lo largo de casi seis meses de curso.

El objetivo no es solo describir los datos, sino responder preguntas que nos parecen interesantes sobre cómo estudiamos:

**Listado de Preguntas**

-   ¿Cómo evoluciona la actividad de los estudiantes a medida que avanza el cuatrimestre? ¿Hay picos de actividad durante la noche o en épocas de exámenes?

-   ¿Cómo cambia la actividad según el día de la semana y la hora del día? ¿Estudian los fines de semana?

-   La actividad (Grupal y/o individual) se concentra en los días previos a entregas y cuestionarios? Si es que sí, ¿cuánto aumenta?

-   ¿Hay alguna práctica o cuestionario con una tasa de participación muy baja? Si es así, ¿cuál?

-   ¿Existen perfiles distintos de estudiantes según su forma de usar la plataforma?

Para responder a estas preguntas hemos utilizado R como herramienta principal. Concretamente, `tidyverse` y `dplyr` para manipular y transformar los datos y `ggplot2` para las visualizaciones.

# Carga de las librerías

```{r, include=FALSE}
if (!require(pacman)) install.packages("pacman")

pacman::p_load(
  readr,
  tidyverse,
  dplyr,
  lubridate,
  hms,
  knitr
)
```

# Importación de los datos

```{r}
datos <- read_csv("data/logs_moodle_anon.csv", 
    col_types = cols(Hora = col_datetime(format = "%d/%m/%y, %H:%M:%S")))

i = 1
tipo = c()
levels = c()
TopLevel = c()
TopCount = c()
Porcentaje_NA = c()
while(i<=ncol(datos)){
Nombres = colnames(datos)
x = datos[[Nombres[i]]]
x
variable = Nombres[i]
if (i == 1){
  tiempo = paste(class(x),collapse = " ")
  tipo = c(tipo,tiempo)
}
else{
  tipo = c(tipo,class(x))
}
levels = c(levels,unique(x)|>length())
df = table(x) |>as.data.frame() |> arrange(desc(Freq))
TopLevel = c(TopLevel,as.character(df[1,1]))
TopCount = c(TopCount,df[1,2])
Porcentaje_NA = c(Porcentaje_NA,round((sum(is.na(x))/nrow(datos))*100,digits = 1))
i = i + 1 

length(TopLevel)
class(TopLevel)
}
df_p = data.frame(Nombres,tipo,levels,TopLevel,TopCount,Porcentaje_NA)


# Creamos nuevas columnas para los tiempos y las fechas
datos <- datos %>%
  mutate(
    Solo_Fecha = date(Hora),
    Tiempo_Exacto = as_hms(Hora),
    Solo_Hora = hour(Hora),
    Solo_Mes = month(Hora, label = TRUE, abbr = FALSE),
    Dia_Semana = wday(Hora, label = TRUE, abbr = FALSE)
  )
```

# Tabla

## Datos cantidad de eventos

Para tener una primera visión de los hábitos de conexión, hemos agrupado la cantidad total de clics que hacen los estudiantes según el día de la semana.

Como se puede observar en la Tabla \@ref(tab:tabla-dias), la actividad de los usuarios varía dependiendo de si nos encontramos a principios, a mediados o a finales de la semana.

```{r tabla-dias}
resumen_dias <- datos %>%
  count(Dia_Semana, name = "Total_Clics")

knitr::kable(resumen_dias, 
             caption = "Total de interacciones por día de la semana.",
             col.names = c("Día de la semana", "Número de interacciones"),
             booktabs =TRUE )
```

# Figuras

## Cantidad de eventos

Podemos también represneta esta información de forma gráfica, para que sea mucho más fácil de interpretar los resultados.

En la Figura \@ref(fig:figura-dias) se muestra la cantidad de clics que hay según el día de la semana.

```{r figura-dias, fig.cap="Eventos por día de la semana"}
ggplot(datos, aes(x = Dia_Semana)) +
  geom_bar(aes(fill = Dia_Semana), color = "black", alpha = 0.8) +
  labs(
    title = "Clics según el día de la semana",
    x = "Día de la semana",
    y = "Cantidad de eventos (Clics)") +
  theme_minimal() +
  theme(axis.text.x=element_text(angle=20)) +
  theme(legend.position = "bottom")
```

-   ¿Hay alguna práctica o cuestionario con una tasa de participación muy baja? Si es así, ¿cuál?

```{r}
resumen_actividades <- datos %>%
  filter(Componente %in% c("Tarea", "Cuestionario")) %>%
  count(`Contexto del evento`, name = "Total_Participaciones") %>%
  arrange(desc(Total_Participaciones))

kable(resumen_actividades, 
      caption = "Total de participaciones por actividad (Cuestionarios y Tareas).",
      col.names = c("Actividad", "Número de participaciones"),
      booktabs = TRUE)
```

```{r}
library(tidyverse)

bajo_uso <- datos %>%
  filter(Componente %in% c("Tarea", "Cuestionario")) %>%
  count(`Contexto del evento`) %>%
  arrange(n) %>%
  head(30)

ggplot(bajo_uso, aes(x = reorder(`Contexto del evento`, n), y = n, fill = n)) +
  geom_col() +
  coord_flip() +
  scale_fill_viridis_c() +
  labs(title = "Actividades con Menor Tasa de Participación",
       x = "Actividad", 
       y = "Participaciones",
       fill = "Cantidad") +
  theme_minimal()
```

-   ¿Cómo evoluciona la actividad de los estudiantes a medida que avanza el cuatrimestre? ¿Hay picos de actividad durante la noche o en épocas de exámenes?

Primero analizamos la actividad a lo largo del curso.

```{r figura-actividad, fig.cap="Actividad a lo largo del curso"}
datos_cuatri <- datos %>%
  filter(Solo_Fecha >= as.Date("2025-01-01") & Solo_Fecha <= as.Date("2025-07-31"))

ggplot(datos_cuatri, aes(x = Solo_Fecha)) +
  geom_density(aes(y = after_stat(count)), fill = "steelblue", color = "darkblue", 
               alpha = 0.5, adjust = 0.4) + 
  geom_vline(xintercept = as.numeric(as.Date("2025-05-01")), color = "red", linetype = "dashed", linewidth = 1) +
  annotate("text", x = as.Date("2025-05-03"), y = 2500, 
           label = "Inicio Época Exámenes (Mayo)", color = "darkgreen", hjust = 0) +
  scale_x_date(date_breaks = "1 month", date_labels = "%b %Y") +
  labs(
    title = "Actividad durante el 2º Cuatrimestre",
    x = "Fecha",
    y = "Volumen de actividad (Densidad)") +
  theme_minimal()
```

Antes de generar la gráfica, pensábamos que habría picos de conexión durante el mes de mayo, que es cuando se acercan los exámenes. Sin embargo, tras observar la Figura \@ref(fig:figura-actividad), podemos rechazar esta hipótesis inicial.

Los datos revelan que el pico de conexión tuvo lugar en el mes de febrero, que tiene mucho sentido pues es cuando los alumnos empiezan con esta asignatura nueva, empiezan a descargar materiales, etc.

Ahora pasamos a analizar la actividad a durante la noche.

```{r figura-horas, fig.cap="Distribución de la actividad según la hora del día"}
actividad_hora <- datos %>%
  count(Solo_Hora , name = "Total_Clics") %>%
  mutate(Periodo = ifelse(Solo_Hora  >= 22 | Solo_Hora  <= 6, "Noche (22h-06h)", "Día"))

ggplot(actividad_hora, aes(x = Solo_Hora , y = Total_Clics, fill = Periodo)) +
  geom_col(color = "black", alpha = 0.85) +
  scale_fill_manual(values = c("Día" = "#F4CB15", "Noche (22h-06h)" = "#4A235A")) +
  scale_x_continuous(breaks = 0:23) + # Obliga a R a mostrar todas las horas del 0 al 23
  labs(
    title = "Distribución de la actividad según la hora del día",
    x = "Hora del día (0 - 23)",
    y = "Cantidad de interacciones (Clics)",
    fill = "Franja horaria") +
  theme_minimal() +
  theme(legend.position = "right")
```

Al principio podríamos pensar que quizá haya más actividad durante la tarde, acercándonos ya a las horas de noche porque es muy típico de los alumnos intentar rescatar tareas o entregas que estuvieron procrastinando días y días.

No obstante, en la Figura \@ref(fig:figura-horas) podemos ver que los picos están en las horas 9 y 11. Lo cual tiene mucho sentido pues es cuando empiezan las clases.

-   ¿Existen perfiles distintos de estudiantes según su forma de usar la plataforma?

Para finalizar el análisis, nos preguntamos si todos los estudiantes utilizan la plataforma de la misma forma o si existen patrones de comportamiento. Con este objetivo aplicamos un algoritmo de clustering sobre cinco variables construidas a partir de los registros de actividad de cada alumno: el número total de clics, los días distintos de conexión, la hora media de actividad, la proporción de actividad nocturna y la proporción de actividad en fin de semana.

Este procedimiento nos permitió identificar tres perfiles de estudiantes con comportamientos diferenciados dentro del aula virtual.

```{r}

# Excluir profesores
eventos_exclusivos_profe <- c(
  "Módulo de curso actualizado", "Módulo de curso creado",
  "Módulo de curso eliminado", "Sección de curso actualizado",
  "Sección del curso creada", "Pregunta creada", "Pregunta borrada",
  "Creada ranura", "Ranura eliminada", "Grupo creado",
  "Rol asignado", "Calificación borrada", "Usuario calificado"
)

profesores <- datos %>%
  filter(`Nombre evento` %in% eventos_exclusivos_profe) %>%
  count(`Nombre completo del usuario`, name = "n") %>%
  filter(n >= 100) %>%
  pull(`Nombre completo del usuario`)

datos_alumnos <- datos %>%
  filter(!(`Nombre completo del usuario` %in% profesores),
         Solo_Fecha >= as.Date("2025-01-01"),
         Solo_Fecha <= as.Date("2025-07-31"))
```

```{r}
# Construir perfil por alumno
perfil_alumnos <- datos_alumnos %>%
  mutate(
    es_noche = Solo_Hora >= 22 | Solo_Hora <= 6,
    es_fds = Dia_Semana %in% c("sábado", "domingo")
  ) %>%
  group_by(`Nombre completo del usuario`) %>%
  summarise(
    total_clics = n(),
    dias_activo = n_distinct(Solo_Fecha),
    hora_media = mean(Solo_Hora, na.rm = TRUE),
    prop_noche = mean(es_noche,  na.rm = TRUE),
    prop_fds = mean(es_fds,    na.rm = TRUE),
    .groups = "drop"
  )
```

```{r}
# Escalar y aplicar k-means con k = 3
set.seed(42)
features <- perfil_alumnos %>%
  select(total_clics, dias_activo, hora_media, prop_noche, prop_fds) %>%
  scale()

km <- kmeans(features, centers = 3, nstart = 25)

perfil_alumnos <- perfil_alumnos %>%
  mutate(cluster = factor(km$cluster,
                          labels = c("Perfil A", "Perfil B", "Perfil C")))
```

Para elegir el número de grupos, analizamos cómo disminuye la variabilidad al añadir más clusters. Seleccionamos k = 3 por ofrecer un equilibrio razonable entre simplicidad e interpretabilidad.

```{r tabla-perfiles}
# Tabla resumen 
perfil_alumnos %>%
  group_by(cluster) %>%
  summarise(
    `Nº est.`  = n(),
    `Clics` = round(mean(total_clics)),
    `Días activos` = round(mean(dias_activo), 1),
    `Hora media conexión` = round(mean(hora_media),  1),
    `% actividad nocturna`= round(mean(prop_noche) * 100, 1),
    `% fin de semana` = round(mean(prop_fds)   * 100, 1),
    .groups = "drop"
  ) %>%
  knitr::kable(caption = "Caracterización media de cada perfil de estudiante.",
               booktabs = TRUE)
```

La Tabla \@ref(tab:tabla-perfiles) recoge los valores medios de cada variable por perfil. A primera vista ya se aprecian diferencias claras entre los tres grupos, especialmente en el volumen de actividad y en los hábitos horarios.

```{r fig-habitos-conexion, fig.cap="Hábitos de conexión por perfil de estudiante"}

# Gráfico 1: variables de proporción 

perfil_alumnos %>%
  select(cluster, prop_noche, prop_fds) %>%
  pivot_longer(-cluster, names_to = "variable", values_to = "valor") %>%
  mutate(variable = recode(variable,
    "prop_noche" = "% actividad nocturna",
    "prop_fds" = "% fin de semana"
  )) %>%
  ggplot(aes(x = cluster, y = valor, fill = cluster)) +
  geom_boxplot(alpha = 0.8) +
  facet_wrap(~ variable, ncol = 2) +
  scale_y_continuous(labels = scales::percent) +
  scale_fill_brewer(palette = "Set2") +
  labs(title = "Hábitos de conexión por perfil",
       x = NULL, y = NULL) +
  theme_minimal() +
  theme(legend.position = "none",
        plot.title = element_text(hjust = 0.5))

```

```{r fig-volumen-actividad, fig.cap="Volumen de actividad por perfil de estudiante"}

# Gráfico 2: variables de volumen

perfil_alumnos %>%
  select(cluster, total_clics, dias_activo) %>%
  pivot_longer(-cluster, names_to = "variable", values_to = "valor") %>%
  mutate(variable = recode(variable,
    "total_clics" = "Clics totales",
    "dias_activo" = "Días activos"
  )) %>%
  ggplot(aes(x = cluster, y = valor, fill = cluster)) +
  geom_boxplot(alpha = 0.8) +
  facet_wrap(~ variable, scales = "free_y", ncol = 2) +
  scale_fill_brewer(palette = "Set2") +
  labs(title = "Volumen de actividad por perfil",
       x = NULL, y = NULL) +
  theme_minimal() +
  theme(legend.position = "none",
        plot.title = element_text(hjust = 0.5))
```

Las Figuras \@ref(fig:fig-habitos-conexion) y \@ref(fig:fig-volumen-actividad) nos ayudan a entender mejor los tres perfiles que hemos identificado.

El Perfil A, con 12 alumnos, reúne a los usuarios menos activos. Comparados con los demás, realizan menos clics y se conectan durante menos días. Además, apenas utilizan la plataforma por la noche o durante los fines de semana, por lo que parece que utilizan la plataforma de forma más puntual.

El Perfil B reúne a 15 estudiantes con una actividad intermedia, aunque destacan por sus hábitos horarios. Es el grupo con más actividad nocturna: más del 20% de las interacciones se registran entre las 22h y las 6h, y además mantienen bastante actividad durante los fines de semana.

El Perfil C es el grupo más numeroso, con 49 estudiantes, y es el perfil más habitual dentro de la clase. Su actividad se concentra en horario diurno y acumulan un gran número de días activos y de clics. En general, mantienen una interacción constante con el aula virtual durante el cuatrimestre.

Es importante tener en cuenta que estos perfiles reflejan patrones de comportamiento dentro de la plataforma, pero no muestran capacidad ni el esfuerzo real. Una menor actividad registrada no significa necesariamente un peor desempeño en la asignatura, sino simplemente una menor huella digital dentro del entorno virtual.

-   La actividad (Grupal y/o individual) se concentra en los días previos a entregas y cuestionarios? Si es que sí, ¿cuánto aumenta?

```{r}
#Aproximamos la fecha de entrega según el pico de uso
fechas_clave <- datos %>% filter(Componente %in% c("Tarea", "Cuestionario")) %>% mutate(Fecha = as.Date(Hora)) %>% count(`Contexto del evento`, Fecha) %>% group_by(`Contexto del evento`) %>% slice_max(n, n = 1, with_ties = FALSE) %>% ungroup() %>% rename(Fecha_Clave = Fecha)
```

```{r}
#Miramos cuantos dias antes o despues ocurre cada evento
datos_dist <- datos %>% filter(Componente %in% c("Tarea", "Cuestionario")) %>% mutate(Fecha = as.Date(Hora)) %>% left_join(fechas_clave, by = "Contexto del evento") %>% mutate(distancia = as.numeric(Fecha - Fecha_Clave))
```

```{r}
#Seleccionamos un período de cinco dias antes a dos dias después
resumen_dist <- datos_dist %>% filter(distancia >= -5 & distancia <= 2) %>% count(distancia)
```

```{r}
#Creamos un gráfico para comparar la actividad
ggplot(resumen_dist, aes(x = distancia, y = n)) + geom_col(fill = "lightblue", col = "black") + labs(title = "Actividad en torno a entregas y cuestionarios",x = "Días respecto a la entrega", y = "Número de interacciones") 
```

```{r}
#Calculamos cuanto aumenta la actividad
antes <- resumen_dist %>% filter(distancia %in% c(-5, -4, -3)) %>% summarise(media = mean(n)) %>% pull(media)

despues <- resumen_dist %>% filter(distancia %in% c(-2, -1, 0)) %>% summarise(media = mean(n)) %>% pull(media)

aumento <- despues / antes
aumento
```

Para analizar si la actividad se concentra antes de entregas y cuestionarios, hemos estimado la fecha de entrega de cada actividad como el día con mayor número de interacciones registradas en los logs. A partir de esta referencia, hemos calculado la distancia en días respecto a dicha fecha.

En la Figura se observa claramente que la actividad aumenta a lo largo de los días previos de la supuesta fecha de entrega(en nuestro caso, día 0), alcanzando el máximo valor en dicho día.

Comparando la actividad media en días normales (entre 3 y 5 días antes) con los días inmediatamente previos (2 días antes y el mismo día), se observa que la actividad es aproximadamente **7 veces mayor** en el periodo previo según la media de actividad en los intervalos.

Esto indica que los estudiantes tienden a concentrar su trabajo en los días cercanos a las entregas y cuestionarios, mostrando un patrón claro de acumulación de actividad.

Cabe destacar que, al no disponer de las fechas oficiales de entrega, estas han sido aproximadas mediante el análisis de picos de actividad en los logs.

-   ¿Cómo cambia la actividad según el día de la semana y la hora del día? ¿Estudian los fines de semana?

Primero un vistazo muy básico para ver que días tienen más actividad y de forma más exacta que en la figura \@ref(fig:figura-dias)

```{r}
dias = table(datos$Dia_Semana)
sort(dias,decreasing = T)
```

Ahora observaremos los días más activos para alumnos y profesores

```{r}
df_profesor_alumno = datos %>% mutate(clase = ifelse(`Nombre completo del usuario`%in% profesores,"profesor","alumno"))
df_profesor = df_profesor_alumno %>% filter(clase == "profesor")
dias_profesores = table(df_profesor$Dia_Semana)
dias_alumnos = table(datos_alumnos$Dia_Semana)
print("Profesores")
sort(dias_profesores,decreasing = T)
print("Alumnos")
sort(dias_alumnos,decreasing = T)

```
Podemos observar que la frecuencia de los alumnos es muy parecida a las frecuencia total


Ahora visualizaremos la diferencia de actividad entre los profesores y los alumnos, para tener otra perpectiva de los datos y sus diferencias

```{r}
df_profesor_alumno = datos %>% mutate(clase = ifelse(`Nombre completo del usuario`%in% profesores,"profesor","alumno"))
df_profesor_alumno %>% ggplot(aes(x = Dia_Semana)) + geom_bar(aes(fill = Dia_Semana),color = "black") + facet_grid(~clase) + labs(title = "Actividad cada día a la semana alumno~profesor",y = "Frecuencia",x = "Día de la semana",fill = "Día") + theme(axis.text.x=element_text(angle=23)) 


```
Después de estas dos observaciones (el recuento y el barplot) podemos saber que la actividad no es muy similar, pero tiene una similitud que es la poca actividad los fines de semana.En los alumnos se observan ciertos picos como el miércoles, día en el cual habla clase u otros como el viernes por las entregas de tareas.

Ahora es momento de observar la actividad en las diferentes horas.

```{r}
sort(table(datos$Solo_Hora),decreasing = T)

```
Analizando este recuento concluimos que las horas diurnas son más activas.

Después de esta observación compararemos la actividad en horas de los profesores y alumnos.

```{r}
horas_profesores = table(df_profesor$Solo_Hora)
horas_alumnos = table(datos_alumnos$Solo_Hora)
sort(horas_profesores,decreasing = T)
sort(horas_alumnos,decreasing = T)

```

Vamos a plasmar estos datos en un gráfico de barras.

```{r}
 df_profesor_alumno %>% ggplot(aes(x = Solo_Hora)) + geom_bar(aes(fill = factor(Solo_Hora)),color = "black")+ facet_grid(~clase)  + labs(title = "Actividad cada hora del día alumno~profesor",y = "Frecuencia",x = "Hora del día",fill = "Hora") + theme(axis.text.x=element_text(angle=23)) 

```
Después de ambas observaciones ,los profesores y los alumnos son diurnos aunque en las horas más comunes de los profesores aparezca una hora nocturna, en la noche ninguno es muy activo aunque horas finales de la noche y primeras son más frecuentes en los profesores. Los alumnos son más frecuentes en horas lectivas.


Ahora después de lo analizado hacemos una comparativa de la frecuencia entre alumnos y profesores para cada día , estos días divididos en horas , una por cada día de la semana

```{r}
dias = unique(df_profesor_alumno$Dia_Semana)
i = 1
while(i <= length(dias)){
  df_dia = df_profesor_alumno  %>% filter(Dia_Semana == dias[i] )
  print(df_dia %>% ggplot(aes(x = Solo_Hora)) + geom_bar(aes(fill = factor(Solo_Hora)),color = "black") + facet_grid(~clase) + labs(title = paste("Actividad cada hora del día alumno~profesor",dias[i]),y = "Frecuencia",x = "Hora del día",fill = "Hora") + theme(axis.text.x=element_text(angle=23)))
  i = i + 1
}

```
Al hacerlo todo a la vez parece que está desbalanceado porque hay menos actividad de los profesores que de los alumnos.

Lunes: Durante todo el día la mayoría es de los alumnos pero a las 23 hay un gran pico de profesores , en cambio los alumnos se conectan más durante el intervalo de 9 a 14.

Martes: Se visualiza un gran pico de profesores a las 12 que sorprende porque en general el día es poco activo, en alumnos se mantiene la actividad de 9 a 23.

Miércoles: El día es activo pero hay un gran número de actividad de alumnos a las 9 y las 10, por otro ladolos profesores no son muy activos y los pico son a las 9 y 11.

Jueves: El intervalo de 9 a 14 es el más activo para dos pero hay otro intervalo interesante de 22 a 23.

Viernes: En alumnos hay conexiones constantes durante todo el día pero sobre todo por la mañana, y por la noche para poder hacer entregas, para los profesores en horas muy tempranas del día 0 y 1 , después por la mañana en el horario de 9 a 11.

Sábado: Es un día muy poco activo para los dos al ser fin de semana. En alumnos es constante durante todo el día porque no hay muchas conexiones entonces la diferencia entre las horas no es muy grande. En los profesores prácticamente todas las conexiones son a las 7 y 8.

Domingo: Otro día poco activo para los dos por ser el segundo día del fin de semana. Como en el anterior día en los alumnos el días esta balanceado porque las diferencias son mínimas entre las horas. En los profesores aparece un pequeño pico a las 20.

