---
title: "Mini Proyecto 2026. Análisis de los logs de la asignatura en Aula Virtual durante el curso 2024-2025"
author: 
  - "Grupo G:"
  - "Nerea Galera Navarro,"
  - "Nicolás Hellín Sánchez,"
  - "Joan Navarro Moya,"
  - "Javier Ortolá Medina,"
  - "Yu Jing Zhou"
date: "Mayo 2026"
output:
  bookdown::pdf_document2:
    fig_caption: yes
    df_print: kable
    number_sections: true
  bookdown::html_document2:
    fig_caption: yes
    df_print: kable
    number_sections: true
lang: es
header-includes:
  - \usepackage{graphicx}
  - \usepackage{fancyhdr}
  - \usepackage{caption}
  - \addto\captionsspanish{\renewcommand{\tablename}{Tabla}}
  - \pagestyle{fancy}
  - \fancyhf{}
  - \renewcommand{\headrulewidth}{0.5pt}
  - \renewcommand{\footrulewidth}{0.4pt}
  - \usepackage{float}
  - \usepackage{placeins}
  - \providecommand{\pandocbounded}[1]{#1}
---

```{r setup, include=FALSE}
knitr::opts_chunk$set(warning=FALSE, echo=FALSE)
```

\newpage

# Introducción

Cada vez que un estudiante abre el Aula Virtual, entrega una práctica o intenta un cuestionario, Moodle lo registra. La plataforma lleva la cuenta de todo: a qué hora te conectas, cuántas veces repites un cuestionario, si entregas con días de antelación o en el último momento. El resultado es un rastro digital del comportamiento de toda la clase a lo largo del curso.

En este proyecto analizamos precisamente ese rastro. El conjunto de datos que tenemos recoge todos los eventos registrados en el Aula Virtual durante el curso 2024-2025 de la asignatura *Tractament de les Dades*, con los datos personales debidamente anonimizados. En total, más de 109.000 eventos generados por 87 usuarios a lo largo de casi seis meses de curso.

El objetivo no es solo describir los datos, sino responder preguntas que nos parecen interesantes sobre cómo estudiamos:

**Listado de Preguntas**

-   ¿Hay alguna práctica o cuestionario con una tasa de participación muy baja? ¿Y muy alta? Si es así, ¿cuál?

-   ¿Existen perfiles distintos de estudiantes según su forma de usar la plataforma?

-   ¿La actividad (grupal y/o individual) se concentra en los días previos a entregas y cuestionarios? Si es así, ¿cuánto aumenta?

-   ¿Cómo evoluciona la actividad de los estudiantes a medida que avanza el cuatrimestre? ¿Hay picos de actividad durante la noche o en épocas de exámenes?

-   ¿Cómo cambia la actividad según el día de la semana y la hora del día? ¿Estudian los fines de semana?

-   ¿Desde dónde se conectan los usuarios? ¿Hay diversidad geográfica?


\newpage


```{r, include=FALSE}

# Carga de las librerías

if (!require(pacman)) install.packages("pacman")

pacman::p_load(
  readr,
  tidyverse,
  dplyr,
  lubridate,
  hms,
  knitr,
  float,
  kableExtra,
  locateip,
  maps,
  tidygeocoder
)
```


```{r}

# Importación de los datos

datos <- read_csv("data/logs_moodle_anon.csv", 
    col_types = cols(Hora = col_datetime(format = "%d/%m/%y, %H:%M:%S")))

i = 1
tipo = c()
levels = c()
TopLevel = c()
TopCount = c()
Porcentaje_NA = c()
while(i<=ncol(datos)){
Nombres = colnames(datos)
x = datos[[Nombres[i]]]
x
variable = Nombres[i]
if (i == 1){
  tiempo = paste(class(x),collapse = " ")
  tipo = c(tipo,tiempo)
}
else{
  tipo = c(tipo,class(x))
}
levels = c(levels,unique(x)|>length())
df = table(x) |>as.data.frame() |> arrange(desc(Freq))
TopLevel = c(TopLevel,as.character(df[1,1]))
TopCount = c(TopCount,df[1,2])
Porcentaje_NA = c(Porcentaje_NA,round((sum(is.na(x))/nrow(datos))*100,digits = 1))
i = i + 1 

length(TopLevel)
class(TopLevel)
}
df_p = data.frame(Nombres,tipo,levels,TopLevel,TopCount,Porcentaje_NA)


# Creamos nuevas columnas para los tiempos y las fechas
datos <- datos %>%
  mutate(
    Solo_Fecha = date(Hora),
    Tiempo_Exacto = as_hms(Hora),
    Solo_Hora = hour(Hora),
    Solo_Mes = month(Hora, label = TRUE, abbr = FALSE),
    Dia_Semana = wday(Hora, label = TRUE, abbr = FALSE)
  )
```



# Análisis Exploratorio 

## Análisis de los datos

En la siguiente Tabla \@ref(tab:tabla-datos) podemos ver un resumen de los datos que disponemos.

```{r tabla-datos}

knitr::kable(df_p, 
             caption = "Análisis Datos",
             booktabs =TRUE ) %>% kable_styling(latex_options = "scale_down") %>% kable_styling(latex_options = "HOLD_position")

```

\FloatBarrier


## Datos cantidad de eventos

Para tener una primera visión de los hábitos de conexión, hemos agrupado la cantidad total de clics que hacen los estudiantes según el día de la semana.

Representamos esta información gráficamente para facilitar la interpretación.

En la Figura \@ref(fig:figura-dias) se muestra la cantidad de clics registrados según el día de la semana.

```{r figura-dias, fig.cap="Eventos por día de la semana", fig.width=6, fig.height=3.5}
ggplot(datos, aes(x = Dia_Semana)) +
  geom_bar(aes(fill = Dia_Semana), color = "black", alpha = 0.8) +
  labs(
    title = "Clics según el día de la semana",
    x = "Día de la semana",
    y = "Cantidad de eventos (Clics)") +
  theme_minimal() +
  theme(axis.text.x=element_text(angle=20)) +
  theme(legend.position = "none")
```

\FloatBarrier


## Componentes más utilizados

```{r tabla-componentes, fig.cap="Componente más usado"}
top_componentes <- datos %>%
  count(Componente, name = "Total_Clics", sort = TRUE) %>%
  head(5) # Mostramos solo el Top 5 para no saturar el PDF

knitr::kable(top_componentes, 
             caption = "Top 5 Componentes más utilizados",
             col.names = c("Componente", "Total_Clics"),
             booktabs =TRUE ) %>% 
  kable_styling(latex_options = "HOLD_position")
```

Como podemos observar en la Tabla \@ref(tab:tabla-componentes), los 5 componentes más recurrentes del Aula Virtual son: "Sistema" (que incluye, por ejemplo, hacer Login, Logout, mirar el panel de calificaciones), "Tarea", "Cuestionario", "Carpeta" y "Asistencia".



# Análisis profundo

## Tasa de participación

- ¿Hay alguna práctica o cuestionario con una tasa de participación muy baja? ¿Y muy alta? Si es así, ¿cuál?

```{r tabla-participacion}
resumen_actividades <- datos %>%
  filter(Componente %in% c("Tarea", "Cuestionario")) %>%
  count(`Contexto del evento`, name = "Total_Participaciones") %>%
  arrange(desc(Total_Participaciones))

kable(resumen_actividades, 
      caption = "Total de participaciones por actividad (Cuestionarios y Tareas).",
      col.names = c("Actividad", "Número de participaciones"),
      booktabs = TRUE) %>%
  kable_styling(font_size = 7, 
                latex_options = "HOLD_position")
```

En la Tabla \@ref(tab:tabla-participacion) recopilamos la información de todas las actividades y el número de veces que interactúan en ellas los alumnos y profesores, donde podemos observar una distinción de 3 niveles de participación.

```{r figura-mayor,fig.cap="Actividades con más participación", fig.pos="H", fig.width=10, fig.height=3.5, out.width="100%"}

bajo_uso <- datos %>%
  filter(Componente %in% c("Tarea", "Cuestionario")) %>%
  count(`Contexto del evento`) %>%
  arrange(desc(n)) %>%
  head(15)

ggplot(bajo_uso, aes(x = reorder(`Contexto del evento`, n), y = n, fill = n)) +
  geom_col(show.legend = FALSE, width = 0.7, alpha = 0.85) + 
  geom_text(aes(label = n), hjust = -0.2, size = 3.5, fontface = "bold", color = "grey30") +
  coord_flip() +
  scale_fill_viridis_c(option = "mako", direction = -1) +
  scale_y_continuous(expand = expansion(mult = c(0, 0.1))) +
  labs(
    title = "Actividades Mayor Tasa de Participación",
    subtitle = "Top 10 de tareas y cuestionarios con más interacciones",
    x = NULL, 
    y = "Número total de participaciones",
  ) +
  theme_minimal(base_family = "sans") +
  theme(
    plot.title = element_text(face = "bold", size = 14, color = "#2c3e50"),
    plot.subtitle = element_text(size = 10, color = "#7f8c8d", margin = margin(b = 15)),
    panel.grid.minor = element_blank(),
    panel.grid.major.y = element_blank(),
    axis.text.y = element_text(size = 9, color = "#34495e"),
    plot.margin = margin(20, 20, 20, 20)
  )
```

En la Figura \@ref(fig:figura-mayor) mostramos las 15 actividades más interactuadas, el nivel más alto de los 3. Como podemos observar, hay una actividad que resalta por tener el doble de interacciones que la segunda con más. Esta es el Cuestionario Global, seguramente porque engloba todo el tema y sirve más para repasar o porque su valor en la nota sería muy elevado e importante para tener buena nota.

```{r figura-menor, fig.cap="Actividades con menos participación", fig.pos="H", fig.width=8, fig.height=3.5, out.width="100%"}

bajo_uso <- datos %>%
  filter(Componente %in% c("Tarea", "Cuestionario")) %>%
  count(`Contexto del evento`) %>%
  arrange((n)) %>%
  head(15)

ggplot(bajo_uso, aes(x = reorder(`Contexto del evento`, n), y = n, fill = n)) +
  geom_col(show.legend = FALSE, width = 0.7, alpha = 0.85) + 
  geom_text(aes(label = n), hjust = -0.2, size = 3.5, fontface = "bold", color = "grey30") +
  coord_flip() +
  scale_fill_viridis_c(option = "mako", direction = -1) +
  scale_y_continuous(expand = expansion(mult = c(0, 0.1))) +
  labs(
    title = "Actividades Menor Tasa de Participación",
    subtitle = "Top 10 de tareas y cuestionarios con menos interacciones",
    x = NULL, 
    y = "Número total de participaciones",
  ) +
  theme_minimal(base_family = "sans") +
  theme(
    plot.title = element_text(face = "bold", size = 14, color = "#2c3e50"),
    plot.subtitle = element_text(size = 10, color = "#7f8c8d", margin = margin(b = 15)),
    panel.grid.minor = element_blank(),
    panel.grid.major.y = element_blank(),
    axis.text.y = element_text(size = 9, color = "#34495e"),
    plot.margin = margin(20, 20, 20, 20)
  )
```

En la Figura \@ref(fig:figura-menor) mostramos las 15 actividades con menos interacciones, el nivel más bajo de los 3. Como podemos observar, hay en su mayoría 2 tipos de actividades: las que se han borrado y por ello apenas tienen actividad, y las que no se han borrado pero tampoco tienen casi actividad, seguramente porque solo tendría acceso a ellas el profesor. Por otro lado, a partir de la undécima actividad son todas cuestionarios de prácticas, lo que nos indica que los estudiantes no tenían mucho interés en hacerlos o que su valor en la nota era muy bajo.

\FloatBarrier

## Perfiles de estudiantes

- ¿Existen perfiles distintos de estudiantes según su forma de usar la plataforma?

Para finalizar el análisis, nos preguntamos si todos los estudiantes utilizan la plataforma de la misma forma o si existen patrones de comportamiento. Con este objetivo aplicamos un algoritmo de clustering sobre cinco variables construidas a partir de los registros de actividad de cada alumno: el número total de clics, los días distintos de conexión, la hora media de actividad, la proporción de actividad nocturna y la proporción de actividad en fin de semana.

Este procedimiento nos permitió identificar tres perfiles de estudiantes con comportamientos diferenciados dentro del aula virtual.

```{r}

# Excluir profesores
eventos_exclusivos_profe <- c(
  "Módulo de curso actualizado", "Módulo de curso creado",
  "Módulo de curso eliminado", "Sección de curso actualizado",
  "Sección del curso creada", "Pregunta creada", "Pregunta borrada",
  "Creada ranura", "Ranura eliminada", "Grupo creado",
  "Rol asignado", "Calificación borrada", "Usuario calificado"
)

profesores <- datos %>%
  filter(`Nombre evento` %in% eventos_exclusivos_profe) %>%
  count(`Nombre completo del usuario`, name = "n") %>%
  filter(n >= 100) %>%
  pull(`Nombre completo del usuario`)

datos_alumnos <- datos %>%
  filter(!(`Nombre completo del usuario` %in% profesores),
         Solo_Fecha >= as.Date("2025-01-01"),
         Solo_Fecha <= as.Date("2025-07-31"))
```

```{r}
# Construir perfil por alumno
perfil_alumnos <- datos_alumnos %>%
  mutate(
    es_noche = Solo_Hora >= 22 | Solo_Hora <= 6,
    es_fds = Dia_Semana %in% c("sábado", "domingo")
  ) %>%
  group_by(`Nombre completo del usuario`) %>%
  summarise(
    total_clics = n(),
    dias_activo = n_distinct(Solo_Fecha),
    hora_media = mean(Solo_Hora, na.rm = TRUE),
    prop_noche = mean(es_noche,  na.rm = TRUE),
    prop_fds = mean(es_fds,    na.rm = TRUE),
    .groups = "drop"
  )
```

```{r}
# Escalar y aplicar k-means con k = 3
set.seed(42)
features <- perfil_alumnos %>%
  select(total_clics, dias_activo, hora_media, prop_noche, prop_fds) %>%
  scale()

km <- kmeans(features, centers = 3, nstart = 25)

perfil_alumnos <- perfil_alumnos %>%
  mutate(cluster = factor(km$cluster,
                          labels = c("Perfil A", "Perfil B", "Perfil C")))
```

Para elegir el número de grupos, analizamos cómo disminuye la variabilidad al añadir más clusters. Seleccionamos k = 3 por ofrecer un equilibrio razonable entre simplicidad e interpretabilidad.

```{r tabla-perfiles}
# Tabla resumen 
perfil_alumnos %>%
  group_by(cluster) %>%
  summarise(
    `Nº est.`  = n(),
    `Clics` = round(mean(total_clics)),
    `Días activos` = round(mean(dias_activo), 1),
    `Hora media conexión` = round(mean(hora_media),  1),
    `% actividad nocturna`= round(mean(prop_noche) * 100, 1),
    `% fin de semana` = round(mean(prop_fds)   * 100, 1),
    .groups = "drop"
  ) %>%
  knitr::kable(caption = "Caracterización media de cada perfil de estudiante.",
               booktabs = TRUE) %>% kable_styling(latex_options = "HOLD_position")
```


La Tabla \@ref(tab:tabla-perfiles) recoge los valores medios de cada variable por perfil. A primera vista ya se aprecian diferencias claras entre los tres grupos, especialmente en el volumen de actividad y en los hábitos horarios.

```{r fig-habitos-conexion, fig.cap="Hábitos de conexión por perfil de estudiante", fig.width=6, fig.height=3.5, fig.pos="H", out.extra=""}

# Gráfico 1: variables de proporción 

perfil_alumnos %>%
  select(cluster, prop_noche, prop_fds) %>%
  pivot_longer(-cluster, names_to = "variable", values_to = "valor") %>%
  mutate(variable = recode(variable,
    "prop_noche" = "% actividad nocturna",
    "prop_fds" = "% fin de semana"
  )) %>%
  ggplot(aes(x = cluster, y = valor, fill = cluster)) +
  geom_boxplot(alpha = 0.8) +
  facet_wrap(~ variable, ncol = 2) +
  scale_y_continuous(labels = scales::percent) +
  scale_fill_brewer(palette = "Set2") +
  labs(title = "Hábitos de conexión por perfil",
       x = NULL, y = NULL) +
  theme_minimal() +
  theme(legend.position = "none",
        plot.title = element_text(hjust = 0.5))

```


```{r fig-volumen-actividad, fig.cap="Volumen de actividad por perfil de estudiante", fig.width=6, fig.height=3.5, fig.pos="H", out.extra=""}

# Gráfico 2: variables de volumen

perfil_alumnos %>%
  select(cluster, total_clics, dias_activo) %>%
  pivot_longer(-cluster, names_to = "variable", values_to = "valor") %>%
  mutate(variable = recode(variable,
    "total_clics" = "Clics totales",
    "dias_activo" = "Días activos"
  )) %>%
  ggplot(aes(x = cluster, y = valor, fill = cluster)) +
  geom_boxplot(alpha = 0.8) +
  facet_wrap(~ variable, scales = "free_y", ncol = 2) +
  scale_fill_brewer(palette = "Set2") +
  labs(title = "Volumen de actividad por perfil",
       x = NULL, y = NULL) +
  theme_minimal() +
  theme(legend.position = "none",
        plot.title = element_text(hjust = 0.5))
```


Las Figuras \@ref(fig:fig-habitos-conexion) y \@ref(fig:fig-volumen-actividad) nos ayudan a entender mejor los tres perfiles que hemos identificado.

El **Perfil A**, con 12 alumnos, reúne a los usuarios menos activos. Comparados con los demás, realizan menos clics y se conectan durante menos días. Además, apenas utilizan la plataforma por la noche o durante los fines de semana, por lo que parece que utilizan la plataforma de forma más puntual.

El **Perfil B** reúne a 15 estudiantes con una actividad intermedia, aunque destacan por sus hábitos horarios. Es el grupo con más actividad nocturna: más del 20% de las interacciones se registran entre las 22h y las 6h, y además mantienen bastante actividad durante los fines de semana.

El **Perfil C** es el grupo más numeroso, con 49 estudiantes, y es el perfil más habitual dentro de la clase. Su actividad se concentra en horario diurno y acumulan un gran número de días activos y de clics. En general, mantienen una interacción constante con el aula virtual durante el cuatrimestre.

Es importante tener en cuenta que estos perfiles reflejan patrones de comportamiento dentro de la plataforma, pero no muestran capacidad ni el esfuerzo real. Una menor actividad registrada no significa necesariamente un peor desempeño en la asignatura, sino simplemente una menor huella digital dentro del entorno virtual.


## Actividad en torno a entregas

-   ¿La actividad (grupal y/o individual) se concentra en los días previos a entregas y cuestionarios? Si es así, ¿cuánto aumenta?

```{r}
# Aproximamos la fecha de entrega según el pico de uso
fechas_clave <- datos %>% filter(Componente %in% c("Tarea", "Cuestionario")) %>% mutate(Fecha = as.Date(Hora)) %>% count(`Contexto del evento`, Fecha) %>% group_by(`Contexto del evento`) %>% slice_max(n, n = 1, with_ties = FALSE) %>% ungroup() %>% rename(Fecha_Clave = Fecha)
```

```{r}
# Miramos cuantos dias antes o después ocurre cada evento
datos_dist <- datos %>% filter(Componente %in% c("Tarea", "Cuestionario")) %>% mutate(Fecha = as.Date(Hora)) %>% left_join(fechas_clave, by = "Contexto del evento") %>% mutate(distancia = as.numeric(Fecha - Fecha_Clave))
```

```{r}
# Seleccionamos un período de cinco dias antes a dos dias después
resumen_dist <- datos_dist %>% filter(distancia >= -5 & distancia <= 2) %>% count(distancia)
```

```{r fig-actividad-entregas, fig.cap="Actividad en torno a entregas y cuestionarios"}
# Creamos un gráfico para comparar la actividad
ggplot(resumen_dist, aes(x = distancia, y = n)) + geom_col(fill = "lightblue", col = "black") + labs(title = "Actividad en torno a entregas y cuestionarios",x = "Días respecto a la entrega", y = "Número de interacciones") 
```

\FloatBarrier



```{r}
# Calculamos cuanto aumenta la actividad
antes <- resumen_dist %>% filter(distancia %in% c(-5, -4, -3)) %>% summarise(media = mean(n)) %>% pull(media)

despues <- resumen_dist %>% filter(distancia %in% c(-2, -1, 0)) %>% summarise(media = mean(n)) %>% pull(media)

aumento <- despues / antes
```

Para analizar si la actividad se concentra antes de entregas y cuestionarios, hemos estimado la fecha de entrega de cada actividad como el día con mayor número de interacciones registradas en los logs. A partir de esta referencia, hemos calculado la distancia en días respecto a dicha fecha.

En la Figura \@ref(fig:fig-actividad-entregas) se observa claramente que la actividad aumenta a lo largo de los días previos de la supuesta fecha de entrega (en nuestro caso, día 0), alcanzando el máximo valor en dicho día.

Comparando la actividad media en días normales (entre 3 y 5 días antes) con los días inmediatamente previos (2 días antes y el mismo día), se observa que la actividad es aproximadamente **7 veces mayor** en el periodo previo según la media de actividad en los intervalos.

Esto indica que los estudiantes tienden a concentrar su trabajo en los días cercanos a las entregas y cuestionarios, mostrando un patrón claro de acumulación de actividad.

Cabe destacar que, al no disponer de las fechas oficiales de entrega, estas han sido aproximadas mediante el análisis de picos de actividad en los logs.



## Evolución de la actividad

### Parte 1

- ¿Cómo evoluciona la actividad de los estudiantes a medida que avanza el cuatrimestre? ¿Hay picos de actividad durante la noche o en épocas de exámenes?

Primero analizamos la actividad a lo largo del curso.

```{r figura-actividad, fig.cap="Actividad a lo largo del curso", fig.width=7, fig.height=4, fig.pos="H"}
datos_cuatri <- datos %>%
  filter(Solo_Fecha >= as.Date("2025-01-01") & Solo_Fecha <= as.Date("2025-07-31"))

ggplot(datos_cuatri, aes(x = Solo_Fecha)) +
  geom_density(aes(y = after_stat(count)), fill = "steelblue", color = "darkblue", 
               alpha = 0.5, adjust = 0.4) + 
  geom_vline(xintercept = as.numeric(as.Date("2025-05-01")), color = "red", linetype = "dashed", linewidth = 1) +
  annotate("text", x = as.Date("2025-05-03"), y = 2500, 
           label = "Inicio exámenes (Mayo)", color = "darkgreen", hjust = 0) +
  scale_x_date(date_breaks = "1 month", date_labels = "%b %Y") +
  labs(
    title = "Actividad durante el 2º Cuatrimestre",
    x = "Fecha",
    y = "Volumen de actividad (Densidad)") +
  theme_minimal()
```

Antes de generar la gráfica, pensábamos que habría picos de conexión durante el mes de mayo, que es cuando se acercan los exámenes. Sin embargo, tras observar la Figura \@ref(fig:figura-actividad), podemos rechazar esta hipótesis inicial.

Los datos revelan que el pico de conexión tuvo lugar en el mes de febrero, lo cual tiene sentido, ya que es cuando los alumnos comienzan la asignatura y descargan los materiales iniciales.

Ahora pasamos a analizar cómo se distribuye la actividad a lo largo de las horas del día.

```{r figura-horas, fig.cap="Distribución de la actividad según la hora del día", fig.width=7, fig.height=3.5, fig.pos="H", out.extra=""}
actividad_hora <- datos %>%
  count(Solo_Hora , name = "Total_Clics") %>%
  mutate(Periodo = ifelse(Solo_Hora  >= 22 | Solo_Hora  <= 6, "Noche (22h-06h)", "Día"))

ggplot(actividad_hora, aes(x = Solo_Hora , y = Total_Clics, fill = Periodo)) +
  geom_col(color = "black", alpha = 0.85) +
  scale_fill_manual(values = c("Día" = "#F4CB15", "Noche (22h-06h)" = "#4A235A")) +
  scale_x_continuous(breaks = seq(0, 23, by = 2)) +
  labs(
    title = "Distribución de la actividad según la hora del día",
    x = "Hora del día (0 - 23)",
    y = "Cantidad de interacciones (Clics)",
    fill = "Franja horaria") +
  theme_minimal() +
  theme(legend.position = "right")
```

Aunque podríamos pensar que la actividad se concentra por la tarde-noche, asociada a alumnos rescatando tareas a última hora, la Figura \@ref(fig:figura-horas) muestra que los picos están en las horas 9 y 11, coincidiendo con el horario habitual de clases.


### Parte 2

-   ¿Cómo cambia la actividad según el día de la semana y la hora del día? ¿Estudian los fines de semana?

Empezamos con un vistazo a la distribución exacta por día, complementando la Figura \@ref(fig:figura-dias).

```{r tabla-dias}
df_profesor_alumno = datos %>% mutate(clase = ifelse(`Nombre completo del usuario` %in% profesores, "profesor", "alumno"))
df_profesor = df_profesor_alumno %>% filter(clase == "profesor")

tabla_dias <- data.frame(
  Día = c("lunes", "martes", "miércoles", "jueves", "viernes", "sábado", "domingo"),
  Total = as.numeric(table(factor(datos$Dia_Semana, 
                                  levels = c("lunes", "martes", "miércoles", "jueves", "viernes", "sábado", "domingo")))),
  Alumnos = as.numeric(table(factor(datos_alumnos$Dia_Semana, 
                                    levels = c("lunes", "martes", "miércoles", "jueves", "viernes", "sábado", "domingo")))),
  Profesores = as.numeric(table(factor(df_profesor$Dia_Semana, 
                                       levels = c("lunes", "martes", "miércoles", "jueves", "viernes", "sábado", "domingo"))))
)

tabla_dias %>%
  arrange(desc(Total)) %>%
  kable(caption = "Frecuencia de actividad por día de la semana",
        booktabs = TRUE) %>%
  kable_styling(latex_options = "HOLD_position")
```

La Tabla \@ref(tab:tabla-dias) muestra que los alumnos siguen el mismo patrón que el total (con un pico claro el miércoles y el viernes, y poca actividad los fines de semana) mientras que los profesores muestran un perfil algo distinto: su día más activo es el viernes, seguido del martes.

La Figura \@ref(fig:fig-dias-comparativa) visualiza la diferencia de actividad entre profesores y alumnos, ofreciéndonos otra perspectiva de los datos.

```{r fig-dias-comparativa, fig.cap="Actividad por día: alumnos vs profesores", fig.width=7, fig.height=3.5}

df_profesor_alumno = datos %>% mutate(clase = ifelse(`Nombre completo del usuario`%in% profesores,"profesor","alumno"))
df_profesor_alumno %>% ggplot(aes(x = Dia_Semana)) + 
  geom_bar(aes(fill = Dia_Semana),color = "black") + 
  facet_grid(~clase) + 
  labs(title = "Actividad cada día a la semana alumno~profesor",
       y = "Frecuencia",
       x = "Día de la semana", fill = "Día") + 
  theme(axis.text.x=element_text(angle = 23)) 

```

Comparando el recuento y el gráfico, vemos que los patrones de alumnos y profesores no son idénticos, aunque comparten algo en común: la baja actividad durante el fin de semana. En los alumnos destacan dos picos: el miércoles, que coincide con el día de clase, y el viernes, probablemente asociado a las entregas de tareas.

Ahora es momento de observar la actividad en las diferentes horas.

```{r tabla-horas}
tabla_horas <- data.frame(
  Hora = 0:23,
  Total = as.numeric(table(factor(datos$Solo_Hora, levels = 0:23))),
  Alumnos = as.numeric(table(factor(datos_alumnos$Solo_Hora, levels = 0:23))),
  Profesores = as.numeric(table(factor(df_profesor$Solo_Hora, levels = 0:23)))
)

tabla_horas %>% 
  arrange(Hora) %>%
  kable(caption = "Frecuencia de actividad por hora del día",
        booktabs = TRUE) %>%
  kable_styling(latex_options = "HOLD_position", font_size = 9)
```

La Tabla \@ref(tab:tabla-horas) muestra que las horas diurnas concentran la mayor parte de la actividad. Para visualizarlo con más claridad y compararlo entre alumnos y profesores, lo representamos a continuación en un gráfico de barras.


```{r fig-horas-comparativa, fig.cap="Actividad por hora: alumnos vs profesores", fig.width=7, fig.height=3.5, fig.pos="H", out.extra=""}
df_profesor_alumno %>% ggplot(aes(x = Solo_Hora)) + 
  geom_bar(aes(fill = factor(Solo_Hora)), color = "black") + 
  facet_grid(~clase) + 
  labs(title = "Actividad cada hora del día alumno~profesor",
       y = "Frecuencia",
       x = "Hora del día", fill = "Hora") + 
  theme(axis.text.x=element_text(angle=23)) 

```


Como puede observarse en la Figura \@ref(fig:fig-horas-comparativa), tanto profesores como alumnos son claramente diurnos. La actividad nocturna es escasa en ambos casos, aunque los profesores se conectan algo más en las primeras y últimas horas de la noche. Los alumnos, en cambio, se concentran sobre todo en horario lectivo.

## Diversidad geográfica

- ¿ Dónde están las ip más frecuentes de ciudades distintas ?

Graficamos las ip en un mapa centrado en europa:

```{r message=FALSE, warning=FALSE}
ips_profesores = unique(datos$`Dirección IP`)
ips = unique(datos$`Dirección IP`)
df_ips = table(datos$`Dirección IP`) |>as.data.frame() |> arrange(desc(Freq))
ciudades = c()
i = 1
while(length(ciudades) < 20){
    lugar = locate_ip(df_ips[i,1])
     if (!is.null(lugar) && !is.null(lugar$city)){
       if (!(lugar$city %in% ciudades)){
      ciudades = c(ciudades,lugar$city)
    }
     }
  Sys.sleep(2)
  i = i + 1
}
ciudad = data.frame(ciudad = ciudades)
coordenadas = geocode(ciudad, ciudad, method = "osm")
```

```{r fig-ip-mapa,fig.cap=" Las ip más frecuentes", fig.width=5, fig.height=3.5, fig.pos="H", out.extra=""}
world = map_data("world")
ggplot() + geom_polygon(data = world,aes(long, lat, group = group),fill = "gray",color = "white") + geom_point(data = coordenadas,aes(x = long, y = lat),color = "black",size = 3,alpha = 0.7) + coord_fixed(xlim = c(-8, 18), ylim = c(36, 46)) + labs(title = "Mapa de IP",subtitle = "Las 20 ip más frecuentes", x = "Longitud",y = "Latitud")
```

\FloatBarrier

La figura \@ref(fig:fig-ip-mapa) muestra la localización geográfica de las 20 direcciones IP más frecuentes procedentes de distintas ciudades. La mayoría de ellas se concentran en España, especialmente en la Comunidad Valenciana, mientras que solo unas pocas corresponden a Italia.

# Conclusión

Tras analizar más de 109.000 eventos del Aula Virtual de la asignatura *Tractament de les Dades*, hemos llegado a varias conclusiones sobre cómo nos comportamos los estudiantes a lo largo del curso.

La **participación entre actividades es muy desigual** (el Cuestionario Global supera los 4.600 registros frente a los apenas 600 de los cuestionarios P1-P6), y mediante clustering hemos identificado **tres perfiles de estudiantes**: uno mayoritario con patrón diurno y constante, otro con marcada actividad nocturna y un tercero de uso puntual. El hallazgo más claro es la **concentración de actividad antes de las entregas**, que se multiplica aproximadamente **por 7** en los días previos. Además, contra lo que esperábamos, el pico de actividad del curso no se da en mayo con los exámenes, sino en febrero al arrancar la asignatura, y se concentra en horario lectivo (9h y 11h) los días con clase o entregas (miércoles y viernes).

En cuanto a la **distribución geográfica de las conexiones**, la mayoría se concentra en Valencia y alrededores, lo que es coherente con el carácter presencial de la asignatura. También aparecen conexiones puntuales desde otras zonas de España y de Europa, destacando algunos puntos en Italia que probablemente correspondan a alumnos de Erasmus.

Como **limitaciones**, las fechas de entrega han sido aproximadas a partir de los picos de actividad, el número de clusters se eligió por interpretabilidad sin un método formal, y los datos miden la huella digital del estudiante, no su esfuerzo real en la asignatura.

