---
title: "Mini Proyecto 2026. Análisis de los logs de la asignatura en Aula Virtual durante el curso 2024-2025"
author: 
  - "Narea Galera Navarro,"
  - "Nicolás Hellín Sánchez,"
  - "Joan Navarro Moya,"
  - "Javier Ortolá Medina,"
  - "Yu Jing Zhou"
  - "Grupo G:"
date: "`r Sys.Date()`"
output:
  bookdown::html_document2:
    fig_caption: yes
    df_print: kable
    number_sections: true
  bookdown::pdf_document2:
    fig_caption: yes
    df_print: kable
    number_sections: true
lang: es
header-includes:
  - \usepackage{graphicx}
  - \usepackage{fancyhdr}
  - \usepackage{caption}
  - \addto\captionsspanish{\renewcommand{\tablename}{Tabla}}
  - \pagestyle{fancy}
  - \fancyhf{}
  - \renewcommand{\headrulewidth}{0.5pt}
  - \renewcommand{\footrulewidth}{0.4pt}
---

```{r setup, include=FALSE}
knitr::opts_chunk$set(echo = TRUE)
```

# Introducción

Cada vez que un estudiante abre el Aula Virtual, entrega una práctica o intenta un cuestionario, Moodle lo registra. La plataforma lleva la cuenta de todo: a qué hora te conectas, cuántas veces repites un cuestionario, si entregas con días de antelación o en el último momento. El resultado es un rastro digital del comportamiento de toda la clase a lo largo del curso.

En este proyecto analizamos precisamente ese rastro. El conjunto de datos que tenemos recoge todos los eventos registrados en el Aula Virtual durante el curso 2024-2025 de la asignatura *Tractament de les Dades*, con los datos personales debidamente anonimizados. En total, más de 109.000 eventos generados por 87 usuarios a lo largo de casi seis meses de curso.

El objetivo no es solo describir los datos, sino responder preguntas que nos parecen interesantes sobre cómo estudiamos:

**Listado de Preguntas**

- ¿Cómo evoluciona la actividad de los estudiantes a medida que avanza el cuatrimestre? ¿Hay picos de actividad durante la noche o en épocas de exámenes?

- ¿Cómo cambia la actividad según el día de la semana y la hora del día? ¿Estudian los fines de semana?

- La actividad (Grupal y/o individual) se concentra en los días previos a entregas y cuestionarios? Si es que sí, ¿cuánto aumenta?

- ¿Hay alguna práctica o cuestionario con una tasa de participación muy baja? Si es así, ¿cuál?

- ¿Existen perfiles distintos de estudiantes según su forma de usar la plataforma?

Para responder a estas preguntas hemos utilizado R como herramienta principal. Concretamente, `tidyverse` y `dplyr` para manipular y transformar los datos y `ggplot2` para las visualizaciones.


# Carga de las librerías

```{r, include=FALSE}
if (!require(pacman)) install.packages("pacman")

pacman::p_load(
  readr,
  tidyverse,
  dplyr,
  lubridate,
  hms,
  knitr
)
```


# Importación de los datos

```{r}
datos <- read_csv("data/logs_moodle_anon.csv", 
    col_types = cols(Hora = col_datetime(format = "%d/%m/%y, %H:%M:%S")))

# Creamos nuevas columnas para los tiempos y las fechas
datos <- datos %>%
  mutate(
    Solo_Fecha = date(Hora),
    Tiempo_Exacto = as_hms(Hora),
    Solo_Hora = hour(Hora),
    Solo_Mes = month(Hora, label = TRUE, abbr = FALSE),
    Dia_Semana = wday(Hora, label = TRUE, abbr = FALSE)
  )
```



# Tabla

## Datos cantidad de eventos

Para tener una primera visión de los hábitos de conexión, hemos agrupado la cantidad total de clics que hacen los estudiantes según el día de la semana.

Como se puede observar en la Tabla \@ref(tab:tabla-dias), la actividad de los usuarios varía dependiendo de si nos encontramos a principios, a mediados o a finales de la semana.

```{r tabla-dias}
resumen_dias <- datos %>%
  count(Dia_Semana, name = "Total_Clics")

knitr::kable(resumen_dias, 
             caption = "Total de interacciones por día de la semana.",
             col.names = c("Día de la semana", "Número de interacciones"),
             booktabs =TRUE )
```


# Figuras

## Cantidad de eventos

Podemos también represneta esta información de forma gráfica, para que sea mucho más fácil de interpretar los resultados.

En la Figura \@ref(fig:figura-dias) se muestra la cantidad de clics que hay según el día de la semana. 

```{r figura-dias, fig.cap="Eventos por día de la semana"}
ggplot(datos, aes(x = Dia_Semana)) +
  geom_bar(aes(fill = Dia_Semana), color = "black", alpha = 0.8) +
  labs(
    title = "Clics según el día de la semana",
    x = "Día de la semana",
    y = "Cantidad de eventos (Clics)") +
  theme_minimal() +
  theme(axis.text.x=element_text(angle=20)) +
  theme(legend.position = "bottom")
```